臺灣嘉義地方法院民事判決　　　　　　　 100年度訴字第49號
原　　　告　蔡丁順
被　　　告　黃來枝
訴訟代理人　陳信宏律師
複　代理人　劉家蓁
上列當事人間請求返還訂金等事件，本院於民國100年4月6日言
詞辯論終結，判決如下：
  主  文
被告應給付原告新臺幣陸拾萬元，及自民國九十九年十二月九日
起至清償日止，按週年利率百分之五計算之利息。
訴訟費用新臺幣陸仟伍佰元由被告負擔。
  事實及理由
一原告起訴主張：被告於民國99年11月8日與原告訂立買賣契約
  書（下稱系爭契約），約定原告向被告購買坐落嘉義縣中埔鄉
  ○○○段1549號土地（下稱系爭土地）及其上233建號即門牌
  嘉義縣中埔鄉社口村檨仔林31號之3建物（下稱系爭建物），
  被告並收受訂金新臺幣（下同）30萬元。雙方言明簽約後3日
  內交付移轉所有權登記所需文書證件，惟經原告多次催告被告
  交付前揭文件未果，被告並簽立99年11月22日切結書（下稱系
  爭切結書），切結倘未能於99年11月26日將辦理移轉登記所需
  文件備齊交付，則視同被告違反系爭契約，屆時被告將自負違
  約賠償之責，即須歸還訂金30萬元，另支付違約賠償金30萬元
  ，未料被告屆期未履行，經原告一再催告，被告均置之不理，
  原告已於99年11月19日向被告表示解除系爭契約，依系爭契約
  第9條第3款後段規定及系爭切結書之約定，被告應返還訂金30
  萬元，及違約賠償金30萬元。聲明：被告應給付原告60萬元，
  及自支付命令送達翌日起至清償日止，按週年利率5﹪計算之
  利息。
二被告則辯稱：系爭契約買賣標的物只有系爭建物，不包含土地
  。又原告未定期催告，雙方未約定簽約後3日內要交付移轉登
  記之證件，原告也未主張解除契約。被告完全不識字，原告所
  提出之99年11月8日收據（下稱系爭收據）及系爭切結書係原
  告事後叫被告簽名捺印，被告不瞭解該文書內容之意義，並無
  所載內容之意思表示。且雙方事後有談好和解，約明被告只要
  返還已拿取之訂金30萬元，不用再給付任何違約金等語置辯。
  聲明：原告之訴駁回。
三下列事項為兩造所不爭執（見本院卷第32頁），應堪採認：
(一)兩造於99年11月8日簽立系爭契約，約定買賣價金385萬元，原
  告並於同日支付30萬元經被告收訖。
(二)被告於系爭切結書上簽名，其上記載：雙方言明簽約後3日內
  交付移轉所需證件，惟經買受人催告出賣人交付前揭文件未果
  ，今出賣人切結倘未能於99年11月26日將辦理本移轉所需文件
  備齊，視同出賣人違反買賣契約，屆時出賣人將自負違約賠償
  之責（歸還定金30萬元、違約賠償金額30萬元，合計60萬元）
  等語。
(三)被告於系爭收據上簽名，其上記載其出售嘉義縣中埔鄉社口村
  檨仔林31號之3建物及嘉義縣中埔鄉○○○段1549號土地予原
  告，被告並收受定金30萬元等語。
(四)被告迄今未交付辦理所有權移轉所需文件。
四兩造爭執事項（見本院卷第32頁）：
(一)系爭契約之買賣標的物除系爭建物外，是否包括系爭土地。
(二)被告是否瞭解系爭切結書、系爭收據內容之意思，有無為系爭
  切結書、系爭收據內容之意思表示。
(三)兩造有無約定交付辦理所有權移轉所需文件之期限。
(四)原告有無為解除系爭契約之意思表示，原告解除系爭契約是否
  合法。
(五)兩造是否已經和解。
(六)原告請求被告返還訂金30萬元，並支付30萬元違約金，有無理
  由。
五本院就上開爭執事項論述如下（併依本院論述調整順序）：
(一)系爭契約之買賣標的物除系爭建物外，是否包括系爭土地？
  被告固否認系爭契約之買賣標的物包括系爭土地，然依證人王
  彥博到庭具結證稱：（問：系爭契約之買賣標的物為何？）嘉
  義縣中埔鄉社口村檨仔林31號之3建物及土地，買賣契約土地
  欄空白原因是當天出賣人沒有拿權狀，沒有提供任何資料，當
  時伊有詢問被告是否知道地段地號，他說不知道，伊建議先將
  地址標上去，地段地號部分等被告證件齊備時再連同這份買賣
  契約書再補上土地地段地號，伊隔天以被告告訴伊之地址去查
  詢地段地號，查到地號後伊就在原告之買賣契約書上填上土地
  的地段地號，伊查到之地號為中埔鄉○○○段1549地號及同段
  233建號，…系爭收據是黃來枝本人簽名，當時伊在場，簽收
  據時伊有向黃來枝說明權利義務關係，簽買賣契約時雙方也有
  說明買賣的是建物及建物坐落之土地，本件建物坐落之土地就
  是上開1549地號土地等語（見本院卷第37頁、第38頁）；另證
  人廖松田亦證稱：系爭買賣契約之買賣的標的物除契約建物欄
  所載門牌號碼之建物外，有包括土地等語（見本院卷第33頁）
  ，是原告主張系爭契約之買賣標的物包括系爭土地乙節，應堪
  採認。
(二)被告是否瞭解系爭切結書內容之意思，有無為系爭切結書內容
  之意思表示？兩造有無約定交付辦理所有權移轉所需文件之期
  限？原告有無為解除系爭契約之意思表示？原告解除系爭契約
  是否合法？原告請求被告返還訂金30萬元，並支付30萬元違約
  金，有無理由？
1.經查：系爭契約第7條第2款約定：對本件買賣過戶手續或其他
  有關事項，需出賣人出面或蓋章時，出賣人應即付承買人之便
  ；又系爭契約第9條第3款約定：賣方違反本契約約定時，…如
  經買方定期催告履行契約，逾期仍不履行時，買方解除本契約
  ，解約時，賣方應將所收款項加倍返還買方，作為懲罰性之違
  約賠償。有系爭契約在卷可稽。再查，證人王彥博到庭證稱：
  （問：簽約時雙方有無約定何時要交付移轉登記之證件？）沒
  有確切之日期，…伊向被告表示於3日內將證件備齊讓伊等辦
  理移轉登記，黃來枝是肯定的（見本院卷第39頁）…11月8日
  簽約，11月9日黃來枝打電話給伊表示他家人如果詢問我價錢
  ，要伊講350萬元，伊告訴黃來枝說這部分伊無法配合，後來
  11月17日有一位自稱黃來枝的孩子的人打電話給伊詢問伊價錢
  ，伊要他直接去問當事人，…伊表示已簽約，如不賣，依買賣
  契約被告已違約，對方說給他們到21日，最晚那天會給答覆，
  …一直到22日對方都沒有給答覆，因被告一直沒有辦法履約已
  違約，所以伊請被告將私契、違約金、訂金一併交付，22日晚
  上伊等就到仲介處談違約之事。那天黃來枝表示要請他兒子將
  訂金及違約金一併交付，當天伊跟原告在仲介處等兩個半小時
  ，因伊請黃來枝將契約書一併交回並將訂金、違約金交給買方
  ，黃來枝說要叫他兒子拿來，我們等了兩個多小時都沒有來，
  我們就離開。…（問：簽約後原告有無催告被告交證件辦過戶
  ？）有，伊本身跟被告催過，被告一直無法提出證件，伊請買
  方請仲介轉告被告儘速將證件齊備，伊向被告要過證件2、3次
  以上等語（見本院卷第39頁）；另證人廖松田亦證稱：（問：
  雙方簽立此份買賣契約書後，你是否知道原告要求對方拿資料
  來登記之情形？）簽切結書前，原告有要伊轉告被告拿資料辦
  理移轉登記，並表示代書在等，原告要伊轉告被告好幾次，伊
  也有轉告黃來枝好幾十次等語（見本院卷第34頁），是依證人
  王彥博、廖松田之證詞可知，原告確已多次催告被告交付辦理
  所有權移轉登記之證件，惟被告仍未履行，已陷於給付遲延。
  又被告嗣於系爭切結書上簽名，其上記載：雙方言明簽約後3
  日內交付移轉所需證件，惟經買受人催告出賣人交付前揭文件
  未果，今出賣人切結倘未能於99年11月26日將辦理本移轉所需
  文件備齊，視同出賣人違反買賣契約，屆時出賣人將自負違約
  賠償之責（歸還定金30萬元、違約賠償金額30萬元，合計60萬
  元）等語，此核與證人廖松田證稱：因被告要求再延幾天交付
  證件，始簽立系爭切結書乙節等語（見本院卷第34頁），互核
  相符，益徵原告確已定期催告被告履行交付證件，惟被告屆期
  仍未履行，則原告自得依系爭契約第9條第3款之約定，解除系
  爭契約，另依系爭切結書之約定，請求被告返還定金30萬元，
  依系爭契約第9條第3款、系爭切結書之約定，請求被告賠償違
  約金30萬元。
2.被告主張其於99年11月19日已向被告表示解約之意思，然為被
  告所否認，原告雖以證人王彥博、廖松田為證，然依王彥博到
  庭所證前揭內容，尚無法證明原告已向被告為解除系爭契約之
  表示。另廖松田證稱：（是否清楚原告向被告表示一直未拿資
  料來辦理移轉登記，原告要解約？）沒有聽過等語（見本院卷
  第34頁），是依王彥博、廖松田之證詞，尚無法證明原告前已
  向被告為解除系爭契約之表示。惟原告於100年3月16日已當庭
  為解除系爭契約之表示（見本院卷第31頁、第32頁），又被告
  遲未交付辦理移轉登記所需證件，已陷於給付遲延，再經原告
  催告被告於99年11月26日交付，惟被告仍未履行，則原告依系
  爭契約第9條第3款約定，自得解除系爭契約，是原告解除系爭
  契約，應屬有據。
3.被告固辯稱：被告完全不識字，不瞭解系爭切結書內容之意義
  等語，然此為原告所否認，被告雖以方碧玉為證，然證人方碧
  玉證稱：被告好像沒有唸書，伊結婚以來聽被告說他沒有唸書
  ，黃來枝會書寫自己的名字，黃來枝看得懂數字等語，是依方
  碧玉之證詞，尚難證明被告不識字、不瞭解系爭切結書之內容
  。再者，王彥博前已向被告表示如違約，則應返還訂金，並交
  付違約金，被告並表示要請他兒子將訂金及違約金一併交付等
  語，嗣後因被告要求再延幾天交付證件，始簽立系爭切結書，
  均如前述，堪認被告應瞭解系爭切結書之內容甚明，被告所辯
  ，尚難採信。
(三)兩造是否已經和解？
  被告雖辯稱：雙方事後有談好和解，約明被告只要返還已拿取
  之訂金30萬元，不用再給付任何違約金等語，然為原告所否認
  。被告固以證人張家綺為證，然據張家綺於100年3月16日到庭
  證稱：（問：你是否知道黃來枝跟蔡丁順就支付命令聲請狀所
  附買賣契約談和解之事？並提示買賣契約書並告以要旨）伊有
  聽廖松田問黃來枝的兒子看要不要賣，如果要賣就要去辦一辦
  ，如果不賣就訂金30萬元還一還，且要還訂金1倍。（問；你
  說要還訂金，總共是要還多少錢？）訂金30萬元及1倍訂金共6
  0萬元等語（見本院卷第43頁），是依張家綺所證，尚難證明
  兩造已達成被告只要返還定金30萬元之和解內容。至被告事後
  於100年4月6日言詞辯論期日當庭固以張家綺誤會所提問之問
  題而聲請再傳訊張家綺。然本院依被告之聲請於100年3月16日
  傳訊張家綺到庭，被告之訴訟代理人亦於同日在場並詢問張家
  綺，張家綺已證述明確，當日對張家綺提問之問題亦難認有何
  使人誤會之處，且被告迄至100年4月6日始當庭聲請再傳訊張
  家綺，顯然有礙訴訟之終結，是本院認無再傳訊之必要。
六按給付無確定期限者，債務人於債權人得請求給付時，經其催
  告而未為給付，自受催告時起，負遲延責任。其經債權人起訴
  而送達訴狀，或依督促程序送達支付命令，或為其他相類之行
  為者，與催告有同一之效力。民法第229條第2項定明文。又遲
  延之債務，以支付金錢為標的者，債權人得請求依法定利率計
  算之遲延利息。應付利息之債務，其利率未經約定，亦無法律
  可據者，週年利率為5 ﹪。同法第233條第1項本文、第203條
  亦定有明文。本件被告於99年12月8日收受支付命令，有送達
  證書1紙在卷可證，是原告依系爭切結書之約定，請求被告返
  還定金30萬元，依系爭契約第9條第3款、系爭切結書之約定，
  請求被告賠償違約金30萬元，及自支付命令送達翌日99年12月
  9日起至清償日止，按週年利率5﹪計算之利息，為有理由，應
  予准許。
七本件事證已臻明確，被告是否瞭解系爭收據內容之意思，有無
  為系爭收據內容之意思表示之爭點及兩造其餘攻擊防禦方法，
  經核與本判決結果不生影響，爰不一一論敘，併此敘明。
八本件係原告全部勝訴，其繳納之第一審訴訟費用即裁判費6,50
  0元，應由被告負擔。
九據上論結，本件原告之訴有理由，依民事訴訟法第78條，判決
  如主文。
中    華    民    國   100    年    4     月    20    日
                    民事第三庭  法  官  蘇雅慧
以上正本係照原本作成。
如不服本判決，應於送達後20日內，向本院提出上訴狀（須附繕
本）並表明上訴理由，如於本判決宣示後送達前提起上訴者，應
於判決送達後10日內補提上訴理由狀。如委任律師提起上訴者，
應一併繳納上訴審裁判費。
中    華    民    國   100    年    4     月    20    日
                                書記官  李佳惠